【裁判字號】    98,交上易,312
【裁判日期】    990120
【裁判案由】    公共危險
【裁判全文】
臺灣高等法院刑事判決               98年度交上易字第312號
上  訴  人  臺灣臺北地方法院檢察署檢察官
被      告  甲○○
輔  佐  人  乙○○
上列上訴人因被告公共危險案件，不服臺灣臺北地方法院98年度
交簡上字第170 號，中華民國98年10月6 日第一審判決（原聲請
簡易判決處刑案號：臺灣臺北地方法院檢察署98年度偵字第1240
6 號），提起上訴，本院判決如下：
    主  文
上訴駁回。
    理  由
壹、聲請簡易判決處刑意旨略以：被告甲○○前於民國96年間，
    因酒後駕車之公共危險案件，經臺灣臺北地方法院檢察署檢
    察官以96年度偵字第8916號為緩起訴處分確定，甫於97年7
    月17日期滿。詎被告猶不知悔改，於98年5 月7 日晚上10時
    許，在臺北市○○區○○街14號4 樓住處飲用酒類後，明知
    已達無法安全駕駛之程度，猶於翌日上午9 時3 分許，騎乘
    車牌號碼DXF-633 號輕型機車，沿臺北縣石碇鄉○○路由西
    往東方向行駛，行經文山路、楓子林路口欲左轉楓子林路時
    ，本應注意轉彎車應讓直行車先行，且依當時客觀情形，亦
    無不能注意之情形，竟疏未注意即貿然左轉，而與對向車道
    由被害人闕若聿騎乘車牌號碼813-BEN 重型機車發生擦撞，
    致其人車倒地，受有頭部外傷、左肩右膝挫傷、左足踝擦傷
    等傷害（涉嫌過失傷害部分，業經檢察官另為不起訴處分確
    定）。嗣經警到場處理，測得被告吐氣所含酒精濃度達每公
    升0.13毫克，因認被告涉犯刑法第185 條之3 之服用酒類，
    不能安全駕駛動力交通工具而駕駛之公共危險罪嫌。
貳、證據能力：
    本案以下所引用之卷證資料，並無證據證明係公務員違背法
    定程序所取得，又被告以外之人於審判外之陳述，經核並無
    非出於自由意願而為陳述或遭違法取證及顯有不可信之情況
    ，再卷內之文書證據，亦無刑事訴訟法第159 條之4 之顯有
    不可信之情況與不得作為證據之情形，且公訴人、被告及輔
    佐人迄本院言詞辯論終結前均未聲明異議，被告及輔佐人並
    明確表示對於本案全部證據方法之證據能力均無意見等語（
    見本院98年12月17日準備程序筆錄），依刑事訴訟法第159
    條至159 條之5 之規定，均有證據能力，合先敘明。
、得心證之理由：
一、按犯罪事實應依證據認定之，無證據不得認定犯罪事實，又
    不能證明被告犯罪或其行為不罰者，應諭知無罪之判決，刑
    事訴訟法第154 條第2 項、第301 條第1 項分別定有明文。
    次按認定不利於被告之事實，須依積極證據，茍積極之證據
    本身存有瑕疵而不足為不利於被告事實之認定，即應為有利
    於被告之認定，更不必有何有利之證據，而此用以證明犯罪
    事實之證據，猶須於通常一般人均不至於有所懷疑，堪予確
    信其已臻真實者，始得據以為有罪之認定，倘其證明尚未達
    到此一程度，而有合理性之懷疑存在，致使無從為有罪之確
    信時，即應為無罪之判決，此有最高法院82年度臺上字第16
    3 號判決、76年度臺上字第4986號、30年度上字第816 號等
    判例意旨可資參照。而依法治國家之刑事訴訟原則，檢察官
    除提起公訴外，尚須維持公訴，負有說服責任，其舉證責任
    之目的，係在充分證明被告確有如公訴所指之犯罪事實，從
    而其舉證責任應存在於刑事訴訟程序之全程，且於舉證不足
    以使法院產生有罪之確信時，為終局的舉證責任未盡，是故
    ，於公訴程序，用以證明犯罪事實之證據之蒐集、提出、及
    說服之責任，在於檢察官，刑事訴訟法第161 條第1 項規定
    檢察官就被告犯罪事實，應負舉證責任，並指出證明之方法
    ，即明示其旨，至於修正前刑事訴訟法第163 條第1 項及修
    正後刑事訴訟法第163 條第2 項關於法院調查證據之規定，
    乃指法院應於訴訟當事人舉證之範圍內，依職權或聲請，循
    刑事訴訟法第164 條以下關於證據調查之程序及方法而為調
    查，以將檢察官及其他當事人之舉證轉換為法院之證據認知
    ，究明證據之證據能力與證明力，非謂法院得逾越公正第三
    者地位，代檢察官蒐集證據，否則不啻破壞訴訟三方關係，
    衍生由法院證明被告犯罪，或檢察官與法院協同證明被告犯
    罪等嚴重悖反法治國家原則之結果，影響人民對於法院中立
    客觀之信賴，最高法院87年度臺非字第1 號判決謂：「按法
    院固應依職權調查證據，但並無蒐集證據之義務。刑事訴訟
    法第379 條第10款規定應於審判期日調查之證據而未予調查
    之違法，解釋上應不包括蒐集證據在內，其調查之範圍，以
    審判中案內所存在之一切證據為限，案內所不存在之證據，
    即不能責令法院為發現真實，應依職權從各方面詳加蒐集、
    調查。」，暨92年度臺上字第128 號判例謂：「刑事訴訟法
    第161 條已於91年2 月8 日修正公布，修正後同條第1 項規
    定：檢察官就被告犯罪事實，應負舉證責任，並指出證明之
    方法。因此，檢察官對於起訴之犯罪事實，應負提出證據及
    說服之實質舉證責任。倘其所提出之證據，不足為被告有罪
    之積極證明，或其闡明之證明方法，無從說服法官以形成被
    告有罪之心證，基於無罪推定之原則，自應為被告無罪判決
    之諭知。」洵屬的論，可供參考。
二、公訴人認被告甲○○涉犯上開罪嫌，無非係以「被告供述、
    酒精濃度測定表、刑法第185 條之3 案件觀察紀錄表、汽車
    駕駛人酒後生理協調平衡檢測紀錄卡、臺北縣政府警察局舉
    發違反道路交通管理事件通知單影本、道路交通事故現場圖
    、調查報告、現場及車損照片」等情，為主要論據。
三、訊據被告甲○○固坦承有於前揭時、地服用酒類，及於翌日
    騎乘機車發生交通事故，且經測得吐氣所含酒精濃度達每公
    升0.13毫克等情，惟堅詞否認有何公共危險之犯行，辯稱：
    伊是在案發前一天晚上喝酒，發生車禍當時人很清醒，不知
    道酒還沒有退，不是因為喝酒才發生車禍；伊平常是務農之
    人，沒有拿筆，所以比較不會繪圖等語。
四、經查：
  (一)被告確有於前揭時、地騎乘機車與被害人闕若聿發生交通事
    故，且測得吐氣所含酒精濃度為每公升0.13毫克之事實，業
    據被告供述在卷，且有被害人警詢筆錄在卷供參（見偵查卷
    第6- 7頁），並有臺北縣政府警察局新店分局道路交通事故
    當事人酒精測定紀錄表、道路交通事故現場圖、道路交通事
    故調查報告表（一）、（二）、乙種診斷證明書各1 件及現
    場與車損照片14張在卷可查。
  (二)惟汽車駕駛人有飲用酒類或其他類似物後其吐氣所含酒精濃
    度超過每公升0.25毫克或血液中酒精濃度超過0.05％以上不
    得駕車，此為道路交通安全規則第114 條第2 款所明定。是
    車輛駕駛人縱有飲用酒類而經測得體內含每公升0. 25 毫克
    以下之酒精濃度，在交通法規上既然容許其得駕駛動力車輛
    ，足見呼氣酒測在每公升0.25毫克以下者，應可推定並無不
    能安全駕駛之情形。又一般人酒後測量得呼氣酒精濃度若達
    每公升0.25毫克者，始會產生「輕度協調功能降低」，亦有
    行政院國軍退除役官兵輔導委員會臺北榮民總醫院88年8 月
    5 日（88）北總內字第26868 號函可查。是本案被告為警查
    獲時之呼氣酒測既僅有每公升0.13毫克，顯然低於每公升0.
    25毫克甚多，則其是否確有產生協調功能降低而無法安全駕
    駛動力車輛之情形，本非無疑。
  (三)又公訴人雖以卷附汽車駕駛人酒後生理協調平衡檢測紀錄卡
    （見偵查卷第12頁）記載之檢測內容，認被告對於「雙腳併
    攏，兩手緊貼大腿，將一腳向前抬高離地15公分，並停止不
    動30秒」、「閉雙眼，30秒內朗誦阿拉伯數字由1001、1002
    、1003、」、「用筆在兩個同心圓之間的零點五公分環狀帶
    內（如下方附圖）畫另一個圓」等項目施測均不合格，及卷
    附臺北縣政府警察局新店分局刑法第185 條之3 案件測試觀
    察紀錄表（見偵查卷第12頁反面），有勾選「轉彎或變換車
    道未打方向燈或方向燈錯誤，或有駛入對向車道、單行道等
    異常駕駛行為」、「對員警指揮及交通號誌無反應或遲緩，
    駕駛判斷力，顯然欠佳」、「駕駛過程，因【酒醉駕車】原
    因，顯然無法正常駕駛」等三項，與被告騎乘機車發生車禍
    事故為由，認被告已達不能安全駕駛之情形。然查：
  1.證人即本件交通事故處理員警王秉琮在原審審理時到庭結證
    稱：被告可能因為年紀大，所以進行生理平衡檢測內容時，
    都不太能像年輕人一樣做的這麼正確，至於閉雙眼朗誦阿拉
    伯數字部分，也可能是因為被告年紀大而無法像年輕人一樣
    朗讀數字。在車禍現場直到被告在派出所進行測試時，都沒
    有聞到酒味，被告神智正常，講話也正常等語在卷（見原審
    卷第27頁）。本院衡諸證人王秉琮為當場實施測試之人，並
    有親見被告車禍發生未久後之舉止動作，則其憑己親見親聞
    加以判斷，自非臆測之詞，應屬可採，是被告果否確因受到
    酒精影響而無法合格完成上開測驗，即非無疑。
  2.被告學歷僅有小學肄業，平日以務農為生，業據被告供述在
    卷，其簽名字跡並非工整，亦有警詢及偵查與原審、本院準
    備程序筆錄在卷可查，足見被告確有可能係因沒有用筆習慣
    而無法完善繪圖。又被告所繪製圓形亦無碰觸內外同心圓線
    ，並無明顯不連續之情形，則有卷附之同心圓檢測圖樣附卷
    可稽（見偵查卷第24頁），是被告究係因不常用筆或酒精因
    素而無法完善繪圖，即非無疑。而被告對於其他「直線步行
    十公尺後令其迴轉走回原地」、「雙腳併攏，雙手向前平伸
    ，閉眼輪流使用左、右手的食指指尖觸摸鼻尖」二項測驗，
    則能通過，亦有汽車駕駛人酒後生理協調平衡檢測紀錄卡附
    卷可稽（見偵查卷第12頁）。從而，就本案對被告所進行測
    試之生理平衡檢測結果而言，被告僅有二項確實不合格，而
    其中一項不通過之同心圓繪圖測驗，則有些許不連續，且無
    法確知其不完善之真正原因，再佐以被告可合格通過其他二
    項測驗一事，益徵被告未必係受酒精影響而未能完成部分測
    驗，自難遽認被告確有駕駛能力降低之情形。
  3.證人王秉琮亦在原審具結證稱：「駕駛過程，因【酒醉駕車
    】原因，顯然無法正常駕駛」這項是電腦裡面勾好的，伊印
    象中沒有勾選「轉彎或變換車道未打方向燈或方向燈錯誤，
    或有駛入對向車道、單行道等異常駕駛行為」、「對員警指
    揮及交通號誌無反應或遲緩，駕駛判斷力，顯然欠佳」兩個
    選項，可能是其他同事幫忙勾的。這件車禍處理只有伊一個
    人到現場，帶回派出所後則有其他同事幫忙處理，伊現在記
    不得是誰等語（見原審卷第27-28 頁）。本院參以卷附臺北
    縣政府警察局新店分局刑法第185 條之3 案件測試觀察紀錄
    表，在「駕駛過程，因【酒醉駕車】原因，顯然無法正常駕
    駛」之項目，確係直接以電腦勾選後列印，顯與「轉彎或變
    換車道未打方向燈或方向燈錯誤，或有駛入對向車道、單行
    道等異常駕駛行為」、「對員警指揮及交通號誌無反應或遲
    緩，駕駛判斷力，顯然欠佳」兩項係於電腦列印後另外以筆
    勾選不同，足見上開「轉彎或變換車道未打方向燈或方向燈
    錯誤，或有駛入對向車道、單行道等異常駕駛行為」、「對
    員警指揮及交通號誌無反應或遲緩，駕駛判斷力，顯然欠佳
    」兩項勾選，確應非由證人王秉琮所為。是本案車禍事故發
    生後，既只有證人王秉琮前往現場處理，而其又未目睹車禍
    經過，自不可能有眼見「轉彎或變換車道未打方向燈或方向
    燈錯誤，或有駛入對向車道、單行道等異常駕駛行為」、「
    對員警指揮及交通號誌無反應或遲緩，駕駛判斷力，顯然欠
    佳」之情形，堪認該二選項係由不知名之其他員警任意勾選
    ，並無事實根據，自不足為不利於被告之證據。
  4.「駕駛過程，因【酒醉駕車】原因，顯然無法正常駕駛」此
    一選項，係由證人王秉琮依據生理平衡檢測之合格與不合格
    之項目而為勾選，至於不合格的實際原因，其並無法判斷等
    事實，業據證人王秉琮證述在卷（見原審卷第28頁反面）。
    本院復參以證人王秉琮並非在場目睹車禍發生過程之人，僅
    係以被告無法通過三項測驗而為此記載，足見此等記載僅為
    證人王秉琮之個人意見，並無確切證據足供佐證，尚不得據
    此推認被告確有不能安全駕駛之情形。
  5.本案車禍事故發生原因，係因被告未禮讓被害人即行左轉而
    發生，被告當時車行時速約10公里，被害人所受傷勢為頭部
    外傷、左肩右膝挫傷、左足踝擦傷等事實，業據被告供述在
    卷，並有臺北縣政府警察局新店分局道路交通事故當事人酒
    精測定紀錄表、道路交通事故現場圖、道路交通事故調查報
    告表（一）、（二）、乙種診斷證明書各1 件及現場與車損
    照片14張在卷可查，足見被害人受傷非重，被告過失行為尚
    非至為重大。衡以被告上開過失行為，並非僅酒後駕駛之人
    會有之，一般未飲酒之人，亦可能有此疏失，自難據此逕認
    被告係因酒後不能安全駕駛始發生本案車禍。
  6.綜上，本案既不能排除被告係因年邁而無法完成上開測試，
    且無證據可資證明被告確因酒精影響而致生本案車禍，自難
    逕認被告確有不能安全駕駛之情形。
  (四)再者，被告自始即供稱：伊是於98年5 月7 日晚上10時許在
    家中喝藥酒1 、2 杯，大概一個多小時後就睡了，直到翌日
    早上才騎乘機車等語在卷（見偵查卷第9 頁），且為聲請簡
    易判決處刑書所是認。而被告呼氣酒精濃度甚低，且於騎車
    當時均無酒氣或有神情異常現象，均如前述。是被告既係在
    飲酒非多後即行入睡，並於翌日起床無酒醉異狀之情形下騎
    乘機車，則其是否確有於不能安全駕駛動力車輛情形下騎車
    上路之故意，亦非無疑，同難認被告確有公訴人所指之公共
    危險犯行。
五、綜上，公訴人所為舉證，尚不足使本院確信被告有飲用酒類
    而不能安全駕駛之故意行為。此外，本院復查無其他積極證
    據足認被告有公訴人所指之上述犯行，揆諸前揭說明，自應
    為被告無罪之諭知，以昭審慎。
肆、維持原判決及駁回上訴之理由：
一、原審依調查證據所得，綜合全案辯論意旨，以被告之犯罪尚
    屬無法證明，而為被告無罪之諭知，依法洵無不合。
二、此外，檢察官並未提出其他更積極具體之證據以說服本院被
    告確有公共危險之犯行，自難遽為不利於被告之認定。檢察
    官上訴仍執前詞為爭執，惟被告縱有騎車與被害人發生交通
    事故之情，然尚難以此遽謂被告必有公共危險之犯行等情，
    業經本院於前開理由予以指駁說明，故檢察官之上訴核無理
    由，應予駁回。
據上論斷，應依刑事訴訟法第368 條，判決如主文。
本案經檢察官陳昱旗到庭執行職務。
中    華    民    國    99    年    1     月    20    日
            刑事第二十庭  審判長法  官  楊貴雄
                                法  官  林銓正
                                法  官  許必奇
以上正本證明與原本無異。
不得上訴。
                                書記官  廖素花
中    華    民    國    99    年    1     月    20    日


司法院資訊處製作；財團法人民間司法改革基金會備份。
